【裁判字號】    92,上訴,1455
【裁判日期】    921030
【裁判案由】    貪污等
【裁判全文】
臺灣高等法院臺中分院刑事判決                  九十二年度上訴字第一四五五號
    上  訴  人
    即  被  告  乙○○
    指定辯護人  本院公設辯護人甲○○
右上訴人因貪污等案件，不服臺灣南投地方法院九十二年度訴字第三十六號中華民國
九十二年六月二十六日第一審判決（起訴案號：臺灣南投地方法院檢察署九十一年度
偵字第四四○一號），提起上訴，本院判決如左：
    主      文
上訴駁回。
    事      實
一、乙○○係臺灣省政府公共事務管理組中興員工托兒所（以下簡稱中興托兒所）所
    長，負責監督、管理幼兒膳食採購及保管該所零用金，為依據法令從事公務之人
    員，緣自民國（下同）八十一年七月間起，因乙○○與其配偶黃金德離婚，須獨
    自負擔家計及償還債務之故，竟基於意圖為自己不法之所有之概括犯意，利用職
    務上保管中興托兒所零用金之機會，陸續侵占部分款項，作為其償還債務、購屋
    頭期款、房屋貸款利息、子女就學費用及日常生活等開銷之用，並於事後辦理中
    興托兒所幼兒膳食經費報銷時，為使帳面平衡，在其職務上製作幼兒膳食支出證
    明單之公文書上，明知不實而虛偽記載採購之數量或項目，再持向臺灣省政府行
    使，浮報中興托兒所每日膳食費用之支出，以使帳面平衡以隱匿其犯行，迄九十
    一年六月三十日止，乙○○以此方式侵占之金額合計新臺幣（下同）一百八十萬
    元。嗣中興托兒所於九十一年七月十七日察覺有異，進行訪談，乙○○遂於九十
    一年八月五日在其犯罪未經該管公務員發覺前向臺灣南投地方法院檢察署檢察官
    自首而接受裁判。
二、案經乙○○自首由臺灣南投地方法院檢察署檢察官偵查起訴。
    理      由
一、訊據被告即上訴人（以下簡稱被告）乙○○對於右揭事實坦承不諱，核與證人即
    臺灣省政府公共事務管理組科長王超然、證人即中興托兒所員工李素貞、蔡麗雲
    證述之情節相互符合（詳見臺灣南投地方法院檢察署九十一年度他字第五九○號
    卷第二十頁、第二十一頁、第一○六頁至第一○八頁、第一○九頁至第一一一頁
    、原審卷第八十頁至第八十八頁），復有乙○○所書立之悔過書、中興托兒所幼
    兒膳食支出證明單、幼兒餐點表、膳食費支出明細表、膳食採購及驗收人員輪班
    表、九十一年度幼兒膳食調理工作外包簡易合約書、粘貼憑證用紙及幼兒膳食費
    報銷憑證十一冊、臺灣南投地方法院檢察署申告單、刑事自首狀在卷足憑，被告
    右揭犯行洵堪認定。
二、原審法院檢察署檢察官認被告侵占公有財物達五百二十五萬六千四百三十九元，
    無非係以於九十一年十月間中興托兒所幼兒人數一百七十人，每日菜金約為三千
    元至四千元不等，依此換算自八十一年七月間至九十一年六月三十日，每日菜金
    （不論學生人數）平均五千元，計算被告侵占之數額（詳見臺灣南投地方法院檢
    察署九十一年度他字第五九○號卷第一一七頁），並作成中興員工托兒所幼兒膳
    食支出證明單一覽表為其論據（詳見臺灣南投地方法院檢察署九十一年度他字第
    五九○號卷第一七五頁）。惟查：、依卷附蔡麗雲之談話紀要，即載明「九十
    一年七月十七日以前，廖所長給我菜金八千元，平均每天菜金二千多、水果一千
    多、點心一千多」等語（詳見臺灣南投地方法院檢察署九十一年度他字第五九○
    號卷第二十一頁）、於法務部調查局南投調查站調查時證稱：「平日乙○○交付
    我本人八千元，於李素貞驗收後，我即當場付給攤販，我再將李素貞製作之支出
    證明單交給乙○○，並向乙○○領取菜錢八千元」等語（詳見臺灣南投地方法院
    檢察署九十一年度他字第五九○號卷第一○八頁），則卷附中興員工托兒所幼兒
    膳食支出證明單一覽表，均以五千元為做為挪用金額之計算基準，顯與事實不符
    ，況證人蔡麗雲於原審調查時亦證稱：「（問：）如果以一百七十人來計算的話
    ，膳食費用是多少？）不一定」（詳見原審卷第八十五頁），且李素貞於原審調
    查時亦供稱：「（問：提示八十一年至九十一年的菜單能否指出數據？）沒有辦
    法，我只有按日秤每日的菜單，我無法記得每日的金額」，從而原審法院檢察署
    檢察官認被告侵占公有財物達五百二十五萬六千四百三十九元，即非有據。、
    另依卷附臺灣省政府九十一年八月十二日府政風字第○九一一五六三○四一號函
    （詳見臺灣南投地方法院檢察署九十一年度他字第五九○號卷第十二頁至第二十
    頁）所附之虛報數額僅列九十一年一月份及六月份之金額為九十一年六月二十四
    日虛列涼丸「一四四○元」、九十一年六月二十七日虛列芝麻包「一四四○元」
    、九十一年六月二十五日肉鬆每罐虛報「三十元」，八罐合計虛報「二百四十元
    」、九十一年六月二十五日饅頭每粒虛報「二元」，一百八十個，合計虛報「三
    百六十元」、九十一年六月二十六日乾香菇一斤虛報「三百元」，計九十一年六
    月二十四日虛列「一四四○元」、九十一年六月二十五日虛報「六百元」、九十
    一年六月二十六日虛報「三百元」、九十一年六月二十七日虛報「一四四○元」
    ，合計應為三千七百八十元。與卷附中興員工托兒所幼兒膳食支出證明單一覽表
    所記載九十一年六月二十四日挪用一百五十五元、九十一年六月二十五日未挪用
    、九十一年六月二十六日未挪用、九十一年六月二十六日未挪用、九十一年六月
    二十七日挪用三百九十元，完全不符，原審法院檢察署檢察官右揭以中興員工托
    兒所幼兒膳食支出證明單一覽表所載之金額為認定本件被告侵占公有財物之金額
    ，與事實明顯不符。、又被告於偵查中即供稱：「由於其他報銷項目均必須附
    單據證明，只有幼兒膳食採買支出因為是在傳統市場上購買無法取得單據，所以
    我就利用該機會浮報，在驗收人員驗收後將『膳食支出證明單』交給我時，我即
    逕行抽換證明單，並另外填寫金額較高之不實的『膳食支出證明單』並在該單上
    蓋章後呈報上級審核」等語，證人蔡麗雲於法務部調查局南投縣調查站調查中證
    稱：「（問：你前述擔任中興托兒所採買工作，每日支出之攤販無據菜錢約為若
    干？）依照目前中興托兒所學人生數一百七十人計算，每日攤販無據之支出證明
    單上菜錢約為二千元至三千元」、「平日乙○○交付我本人八千元，於李素貞驗
    送後我即當場付款給攤販，我再將李素貞製作之支出證明單交給乙○○，並向乙
    ○○領取差額補足，保持菜錢為八千元」等語（詳見臺灣南投地方法院檢察署九
    十一年度他字第五九○號第一○八頁），參諸上開被告自九十一年六月二十四日
    至九十一年六月二十七日，四日合計僅挪用三千七百八十元，每日挪用約九百元
    左右，如以九百元平均數字乘以週休二日前扣除之假日以及周休二日後之假日（
    約一百一十一日左右），至多亦侵占二百餘萬元，況被告復供稱並非每日均有浮
    報金額，亦無證據足資證明被告確有每日浮報膳食費用，是尚難認被告確有侵占
    如檢察官起訴書所載之金額，而因被告實際侵占之金額，資料部份業已散失，被
    告亦無從確切記憶，已無從查明，本院參諸上開臺灣省政府九十一年八月十二日
    府政風字第○九一一五六三○四一號函所附之虛報數額為平均每日九百元，扣除
    假日及被告上開自白，應認被告自白書所自承之一百八十萬元與事實相符。故以
    被告自白其侵占金額部分為本案認定之數額。起訴意旨所示超越一百八十萬元部
    分，即無積極證據予以證明，惟其與前開經認定之一百八十萬元部分，有一罪關
    係，爰不另為無罪之諭知。
三、被告係中興托兒所所長，負責監督、管理幼兒膳食採購及保管該所零用金，業據
    被告供明在卷，為依據法令從事公務之人員。次查幼兒膳食支出證明單，係被告
    職務上所制作，用以證明已支出膳食費用之公文書。是核被告故意將該所幼兒膳
    食費用之支出以少報多，用以掩飾其侵占公有財物之行為，而為不實之登載，足
    生損害於中興托兒所，並持之交付其上級臺灣省政府審核，所為係犯刑法第二百
    十六條、第二百十三條之行使公務登載不實文書罪。其登載不實之低度行為，已
    為行使之高度行為所吸收，不另論罪。又被告將浮報之該所幼兒膳食費用（屬公
    有財物），據為己有，已屬侵占之行為，是核被告將其公務上所管理之幼兒膳食
    浮報金額侵占入己，係犯貪污治罪條例第四條第一項第一款之侵占公有財物罪。
    被告所為行使公務登載不實文書及侵占公有財物之多數行為，均時間緊接，犯罪
    構成要件相同，顯係基於概括之犯意反覆為之，均為連續犯，均依刑法第五十六
    條之規定以一罪論，除侵占公有財物罪法定刑無期徒刑部分，依法不得加重外，
    餘均加重其刑。被告所犯上開二罪間，有方法結果之牽連關係，為牽連犯，應從
    一重之貪污治罪條例第四條第一項第一款之侵占公有財物罪處斷。被告自八十一
    年間為侵占公款行為後，貪污治罪條例曾於八十五年十月二十三日、九十年十一
    月七日修正，惟被告所為多次侵占公款行為，既為連續犯關係，自應以行為終了
    時之九十年十一月七日修正之規定而為適用，又該條例雖於九十二年二月六日再
    次修正，惟本件相關規定並未修正，無新舊法比較輕重適用之問題，併此敘明。
    次按，刑法第六十二條之所謂發覺，係指有偵查犯罪職權之公務員已知悉犯罪事
    實與犯罪之人而言，而所謂知悉，固不以確知其為犯罪之人為必要，但必其犯罪
    事實，確實存在，且為該管公務員所確知，始屬相當（最高院七十五年台上字第
    一六三四號判例要旨參照）。查被告於九十一年七月十七日，經臺灣省政府公共
    事務管理組科長王超然察覺有異，進行訪談後，乙○○即於同年八月五日，主動
    至臺灣南投地方法院檢察署檢察官自首犯罪，並接受裁判，應符合自首之要件，
    應依刑法第六十二條前段規定減輕其刑，並先加後減之。檢察官雖以被告上開犯
    行，於九十一年七月間，業經中興托兒所發覺後，乃簽報請臺灣省政府首長，並
    由政風室進行調查，此有臺灣省政府公文簽辦單一紙及談話紀要二紙在卷可稽，
    被告於九十一年八月五日始至臺灣南投地方法院檢察署投案，認核與對於未發覺
    之本罪自首之構成要件不符，惟依政風機構人員設置條例第五條規定，政風機構
    之職掌，並未包括犯罪之偵查，臺灣省政府公共事務管理組科長亦非有偵查權之
    公務員，是縱渠等於被告九十一年八月五日向臺灣南投地方法院檢察署檢察官自
    首前，已知悉被告侵占公有財物之犯行，亦無礙被告自首之成立。原審判決適用
    貪污治罪條例第四條第一項第一款、第十條第一項、第二項、第十七條、第十九
    條，刑法第五十六條、第二百十六條、第二百十三條、第五十五條、第六十二條
    前段、第三十七條第二項之規定並審酌全案情節，認為被告犯罪時間長達十年，
    期間非短，且侵占所得金額達一百八十萬元，數額甚鉅，情節非輕，被告前無犯
    罪前科、迫於家庭因素致犯罪之動機、目的、手段、犯罪所生之危害，犯罪後坦
    承犯行，態度良好等一切情狀，量處如主文所示之刑。又被告犯貪污治罪條例之
    罪，經本院判處有期徒刑，應依貪污治罪條例第十七條之規定，予以宣告禠奪公
    權五年。且認檢察官雖以審酌被告犯罪之動機、手段、目的、所生危害及犯後態
    度等一切情狀，具體請求判處被告有期徒刑十三年，惟原審審酌被告符合自首之
    要件，依法應減輕其刑且所侵占之金額亦較起訴金額為少，附帶說明量刑之理由
    貪污治罪條例第八條第一項就犯該條例第四條至第六條之罪自首之規定，其立法
    意旨係為鼓勵貪污犯於犯罪後，如將其貪污所得財物全部自動繳交，可依法減輕
    其刑或免除其刑，以啟貪污犯自新之機會，並非完全排斥刑法第六十二條前段規
    定之適用（最高法院八十九年度台非字第一七三號判決參照），附此敘明，本院
    公設辯護人辯護人雖以本件被告業已籌得八十萬，並以雙掛號寄還臺灣省政府公
    共事務組，另被告稱餘款一百萬元於一個月內還清，惟原審未及審酌上開情節，
    顯有未洽，惟貪污治罪條例第八條第一項係規定如將其貪污所得財物「全部自動
    繳交」，可依法減輕其刑或免除其刑，本件被告固有返還八十萬元之意圖，惟並
    未將其貪污所得財物一百八十萬元「全部自動繳交」，尚無從獲上開寬典，附予
    敘明。被告上訴主張原審判決量刑過重，指摘原審判決不當，顯無理由，敘應予
    駁回。
據上論斷，應依刑事訴訟法第三百六十八條，判決如主文。
本案經檢察官丙○○到庭執行職務。
中      華      民      國      九十二     年     十      月    三十    日
                                  臺灣高等法院臺中分院刑事第三庭
                                        審判長法  官  陳  朱  貴
                                              法  官  劉  連  星
                                              法  官  胡  忠  文
右正本證明與原本無異。
如不服本判決應於收受送達後十日內向本院提出上訴書狀，其未敘述上訴之理由者並
得於提起上訴後十日內向本院補提理由書（均須按他造當事人之人數附繕本）。
                                              書記官  許  美  惠
中      華      民      國      九十二     年     十      月   三十一   日
貪污治罪條例第四條第一項第一款：
有下列行為之一者，處無期徒刑或十年以上有期徒刑，得併科新台幣一億元以下罰金
：
一  竊取或侵占公用或公有器材、財物者。
二  藉勢或藉端勒索、勒徵、強占或強募財物者。
三  建築或經辦公用工程或購辦公用器材、物品，浮報價額、數量、收取回扣或有其
    他舞幣情事者。
四  以公用運輸工具裝運違禁物品或漏稅物品者。
五  對於違背職務之行為，要求、期約或收受賄賂或其他不正利益者。
前項第一款至第四款之未遂犯罰之。
貪污治罪條例第十條第一項、第二項：
犯第四條至第六條之罪者，其所得財物，應予追繳，並依其情節分別沒收或發還被害
人。
前項財物之全部或一部無法追繳時，應追徵其價額，或以其財產抵償之。
為保全前二項財物之追繳、價額之追徵或財產之抵償，必要時得酌量扣押其財產。
貪污治罪條例第十七條：
犯本條例之罪，宣告有期徒刑以上之刑者，並宣告遞奪公權。
貪污治罪條例第十九條：
本例條未規定者，適用其他法律之規定。
中華民國刑法第二百一十六條：
 (行使偽造變造或登載不實之文書罪)
行使第二百十條至第二百十五條之文書者，依偽造、變造文書或登載不實事項或使登
載不實事項之規定處斷。
中華民國刑法第二百一十三條：
 (公文書不實登載罪)
公務員明知為不實之事項，而登載於職務上所掌之公文書，足以生損害於公眾或他人
者，處一年以上七年以下有期徒刑。
                                                                    Ｉ


司法院資訊處製作；財團法人民間司法改革基金會備份。
